臺灣高等法院臺中分院刑事裁定
110年度抗字第884號
抗  告  人  
即  被  告  楊家昇


                    （現於法務部○○○○○○○○附設勒戒處所）
上列抗告人即被告因聲請施以強制戒治案件，不服臺灣臺中地方
法院109年度訴字第1324號中華民國110年6月24日裁定（偵查案
號：臺灣臺中地方檢察署109年度毒偵字第1155號），提起抗告
，本院裁定如下：
    主  文
抗告駁回。
    理  由
一、抗告人即被告甲○○（下稱抗告人）抗告意旨略以：本案裁定
    並未附具詳盡理由，僅以抗告人所犯之罪名及勒戒處所作為
    裁定之理由，原審裁定顯有裁判理由不完備之處，再戒治處
    分屬抽象性及預防性之處分，旨在防止未來再犯之可能，而
    抗告人從民國109年9月22日因案羈押於臺中看守所至今，業
    已判決確定（110年度上訴字第568號），試問何以再犯，又
    何以認定抗告人有繼續吸食之可能。又抗告人於所內遵守所
    規，並無違規紀錄，於本案發覺前曾於身心科就診，購買舌
    下錠戒癮治療，且本案發生時亦無其他證據證明抗告人施用
    毒品是用注射方式，因抗告人深覺犯錯勇於面對司法，而無
    說謊之必要。另抗告人羈押期間，同居人為抗告人產下一子
    ，並每星期前來探視1至2次，鼓勵抗告人勇敢努力戒毒，且
    抗告人深覺強制戒治的課程，在監所有一樣的功能，執行後
    亦無可能接觸毒品之機會，況抗告人在戒治所期間有遇違規
    、前科遠比抗告人更多，甚至一、二級混合使用者，皆能勒
    戒成功，而抗告人主動向評估醫師承認有使用二級安非他命
    難道錯了嗎，還有公平性可言，又因疫情關係抗告人之家人
    無法前往探視，而同居人就近前來關心，並於110年5月10日
    前來留言點播，並寄百貨給予抗告人。懇請庭上給予抗告人
    改過自新機會，早日返回執行，帶執行完畢盡為人子、為人
    夫、為人父之責任，撤銷原裁定云云。
二、按觀察、勒戒後，檢察官或少年法院（地方法院少年法庭）
    依據勒戒處所之陳報，認受觀察、勒戒人無繼續施用毒品傾
    向者，應即釋放，並為不起訴之處分或不付審理之裁定；認
    受觀察、勒戒人有繼續施用毒品傾向者，檢察官應聲請法院
    裁定或由少年法院（地方法院少年法庭）裁定令入戒治處所
    強制戒治，其期間為6個月以上，至無繼續強制戒治之必要
    為止，但最長不得逾1年，毒品危害防制條例第20條第2項定
    有明文。次按有無繼續施用毒品傾向之評估標準，並非完全
    以受勒戒人勒戒後之結果為準，勒戒前之各種情況，仍應作
    為評估之依據。依勒戒處所評分說明手冊規定，係以前科紀
    錄與行為表現、臨床評估、社會穩定度，三項合併計算分數
    ，每一大項皆有靜態因子與動態因子。而關於有無繼續施用
    毒品傾向之評估標準，法務部因應毒品危害防制條例之修正
    及民國109年11月18日最高法院刑事大法庭109年度台上大字
    第3826號裁定意旨，業於110年3月26日以法矯字第11006001
    760號函修正頒布「有無繼續施用毒品傾向評估標準紀錄表
    」、「有無繼續施用毒品傾向評估標準評分說明手冊」，上
    開評分說明手冊載明判定之原則：「受觀察勒戒人入所後，
    經過2週時間的觀察、勒戒，由處所及醫療人員依據其各項
    紀錄、資料及觀察勒戒期間之行為表現，加以評分。在勒戒
    人入所4至6週後，可再做一次評估以做必要之評分修正。每
    一大項皆有靜態因子與動態因子。先以靜態因子分數評分，
    靜態因子分數總分在60分（含）以上為『有繼續施用毒品傾
    向』；60分以下，與動態因子分數相加，如果總分在60分（
    含）以上，為『有繼續施用毒品傾向』」，又評估標準紀錄表
    及說明手冊中「前科紀錄與行為表現」之第1題及第3題之計
    分方式修正如下(餘無修正)：㈠第1項「毒品犯罪相關司法紀
    錄」：計分方式修正為每筆(次)5分，總分上限為10分；㈡第
    3項「其他犯罪相關紀錄」：計分方式修正為每筆(次)2分，
    總分上限為10分。是被告有無「繼續施用毒品傾向」，係依
    具體個案之臨床實務及相關事證等情綜合判定，有其相當之
    專業依據及標準，且涉及專門醫學，又衡酌強制戒治之目的
    ，係為協助施用毒品者戒斷毒品之心癮及身癮所為之一種保
    安處分類型，而該評估標準係將與判斷有無繼續施用傾向之
    相關因素加以列舉及量化，適用於每一位受觀察、勒戒處分
    之人，具一致性、普遍性、客觀性，以利執法者判定受勒戒
    人有無繼續施用毒品傾向，倘其評估由形式上觀察，無擅斷
    或濫權等明顯不當情事，法院應予尊重。
三、經查：
  ㈠抗告人因施用第一級毒品案件，經原審依職權以109年度訴字
    第1324號裁定送觀察、勒戒後，由法務部○○○○○○○○依據新修
    正施行之有無繼續施用毒品傾向評估標準說明手冊之評估結
    果：⒈前科紀錄與行為表現合計27分（毒品犯罪相關司法紀
    錄「10筆」以上限10分計、首次毒品犯罪年齡「21-30歲」
    計5分、其他犯罪相關紀錄「13筆」以上限10分計、入所時
    尿液毒品檢驗「無藥物反應」計0分，上開4項靜態因子合計
    25分；所內行為表現「持續於所內抽煙」計2分，動態因子
    合計2分）；⒉臨床評估合計36分（多重毒品濫用「有」計10
    分、合法物質濫用「有，種類：菸」計2分、使用方式「有
    注射使用」計10分、使用年數「超過1年」計10分，上開靜
    態因子合計32分；精神疾病共病「無」計0分、臨床綜合評
    估（含病識感、動機、態度、就醫意願）評定為「中度」計
    4分，上開2項動態因子合計4分）；⒊社會穩定度合計5分（
    工作「全職工作（開挖土機）」計0分、家人藥物濫用「無
    」計0分，上開2項靜態因子計0分；入所後家人是否訪視為
    「無」計5分、出所後是否與家人同住為「是」計0分，上開
    2項動態因子以上限合計5分），以上1至3部分之總分合計68
    分（靜態因子共計57分，動態因子共計11分），經綜合判斷
    為有繼續施用毒品傾向，有該所110年6月9日中戒所衛字第1
    1010004940號函附有無繼續施用毒品傾向證明書、有無繼續
    施用毒品傾向評估標準紀錄表在卷可稽。而前述綜合判斷之
    結果，係由該所具相關專業知識經驗之醫師，依其本職學識
    ，於抗告人觀察、勒戒期間，就其過往前科紀錄與行為表現
    、臨床評估及社會穩定度等因素所為之綜合判斷，具有科學
    驗證所得之結論，且由形式上觀察，並無擅斷或濫權等明顯
    不當之情事，自得資為判斷抗告人有無繼續施用毒品傾向之
    證明。
　㈡本件抗告人之抗告意旨雖稱本案原審裁定未附具詳盡理由，
    有裁判理由不完備之處云云。惟按毒品危害防制條例規定強
    制戒治之目的，既係針對因施用毒品成癮者，此處尚非僅指
    身癮者，心癮者尤其為甚，其難以戒絕斷癮，致再犯率偏高
    ，故有持續收容於戒治處所施以強制戒治之必要，是該條例
    第20條第2項關於強制戒治之規定，係屬強制規定，只要觀
    察、勒戒後，經評定受觀察、勒戒人有繼續施用毒品傾向者
    ，檢察官即應聲請法院裁定受觀察、勒戒者令入戒治處所強
    制戒治，其中並無任何例外規定。本件抗告人施用第一級毒
    品之行為，經原審法院裁定應送勒戒處所觀察、勒戒後，既
    經法務部○○○○○○○○依個案之臨床實務及具體事證，專業評估
    其總分合計68分，而判定抗告人有繼續施用毒品傾向，尚未
    戒除毒癮，為降低其再次施用毒品之危險性，自有依法施以
    強制戒治之必要，故前開判定結果係由專業醫師綜合上開各
    節之綜合判斷，不僅有實證依據，更有客觀標準得以評比，
    前開各項分數之計算亦無錯漏之處，自得以此判斷抗告人有
    無繼續施用毒品傾向，況原裁定業已援引卷內所附之「有無
    繼續施用毒品傾向證明書」及「有無繼續施用毒品傾向評估
    標準紀錄表」等資料作為審酌抗告人是否需入戒治處所施以
    強制戒治之依據，抗告意旨指摘原裁定未附具詳盡理由之理
    由不備之處等語，自難憑採。
  ㈢又抗告意旨亦稱抗告人從109年9月22日因案羈押於臺中看守
    所至今，何以有繼續吸食之可能，且因疫情關係抗告人之家
    人無法前往探視云云，惟按毒品危害防制條例所規定之觀察
    、勒戒及強制戒治處分，其立法意旨在幫助施用毒品者戒除
    毒癮，該處分之性質非為懲戒行為人，而係為消滅受處分人
    再次施用毒品之危險性，目的係在戒除行為人施用毒品身癮
    及心癮之措施；且觀察、勒戒及強制戒治係導入一療程觀念
    ，針對受處分人將來之危險所為預防、矯治措施之保安處分
    ，以達教化與治療之目的，可謂刑罰之補充制度，是毒品危
    害防制條例本身所規定之觀察、勒戒及強制戒治等保安處分
    ，雖兼具自由刑之性質，卻有刑罰不可替代之教化治療作用
    。本件抗告人因不同之犯罪，接受國家不同法律程序之制裁
    ，即係出於立法者基於不同目的及考量而為有意區別之規定
    ，即抗告人有無繼續施用毒品之傾向與其有無機會再施用毒
    品自屬二事，故本案抗告人是否另案羈押或尚有有期徒刑待
    執行，均核與本件應否裁定將抗告人令入戒治處所強制戒治
    之判斷無涉，尚無足解免其應受之強制戒治處分。至本件抗
    告人於觀察、勒戒期間因國內疫情影響，法務部○○○○○○○○固
    於110年5月24日暫停辦理一般接見，然該所於110年1月15日
    即已公告發布通訊設備接見辦理須知，以遠距接見或行動電
    話接見方式供民眾申請，亦有法務部○○○○○○○○電子公佈欄及
    通訊設備接見辦理須知等網頁資料在卷可稽，足徵抗告人於
    觀察、勒戒期間其家人之訪視，並不受國內疫情之影響，是
    抗告人此部分抗告意旨均不可採。
四、綜上所述，原審法院依毒品危害防制條例第35條之1第2款前
    段、第20條第3項、第2項後段規定，裁定抗告人令入戒治處
    所施以強制戒治，其期間為6個月以上，至無繼續強制戒治
    之必要為止，但最長不得逾1年，經核無不合。抗告人仍執
    前詞提起抗告，指摘原裁定不當，為無理由，應予駁回。
五、據上論斷，應依刑事訴訟法第412條，裁定如主文。 
中　　華　　民　　國　　110 　年　　7 　　月　　28　　日
            刑事第七庭   審判長法　官  梁  堯  銘
                               法　官  王  鏗  普
                               法　官  羅  國  鴻
以上正本證明與原本無異。
不得再抗告。           
                               書記官  吳  姁  穗
　　　　　　　　　　　　　　　 
中　　華　　民　　國　　110 　年　　7 　　月　　28　　日